臺灣高等法院民事判決　　　　　　　　　99年度家上字第13號
上　訴　人　丁○○
訴訟代理人　鍾明達律師
被　上訴人　乙○○
上列當事人間請求離婚等事件，上訴人對於中華民國98年12月9
日臺灣桃園地方法院98年度婚字第380 號第一審判決提起上訴，
本院於100 年4 月27日言詞辯論終結，判決如下：
    主      文
上訴駁回。
第二審訴訟費用由上訴人負擔。
    事實及理由
一、上訴人起訴主張：兩造為夫妻，育有已成年長子丙○○及未
    成年女甲○○、戊○○，被上訴人未承擔家庭責任，長期留
    在中國大陸，子女就學、生活費等家計均由上訴人獨自負擔
    ，且被上訴人曾於民國（下同）95年中秋節晚間爭執後出手
    毆打上訴人。現長子丙○○求學辦理助學貸款且需打工，甲
    ○○、戊○○學費、生活費及房租都由上訴人個人支付，被
    上訴人10年來工作斷斷續續，96年8 月後被上訴人到大陸地
    區工作，工作所得未匯回台，置家庭及子女生活不顧，子女
    需要錢傳簡訊予被上訴人，被上訴人也僅寄新台幣（下同）
    3,000 元回台，且非每次都有，另被上訴人於97年時對子女
    說你們可以告他遺棄，並說這個家是豬窩。兩造夫妻關係有
    名無實十餘年，上訴人尚需以微薄薪資繳付被上訴人健保費
    ，被上訴人在80幾年間尚有債務問題，係上訴人向他人借款
    10萬元，被上訴人迄今未還，再加上上訴人母子生活所需費
    用，上訴人實不堪家庭經濟壓力，兩造婚姻至此已難以維持
    ，依民法第1052條第2 項規定，請求判決離婚，並附帶請求
    酌定對於兩造所生未成年女甲○○、戊○○權利義務之行使
    或負擔由上訴人任之。求為判決：（一）請准上訴人與被上訴人
    離婚。（二）對於兩造所生未成年女甲○○、戊○○權利義務之
    行使及負擔由上訴人任之。
二、被上訴人則以：被上訴人於78年8 月1 日起至86年6 月30日
    止任職於○○○○汽車股份有限公司，所支領薪資均悉數交
    由上訴人負責打理家庭開銷支出。92年6 月起至94年2 月止
    ，任職○○環保工程公司（下稱○○公司）派任大陸地區南
    京任職，期間之薪資由公司直接核發至被上訴人在郵局的帳
    戶，存摺、印鑑及金融卡均交由上訴人管理使用。94年8 月
    至96年3 月31日受聘於桃園○○綜合工業股份有限公司（下
    稱○○公司），並自94年10月起派駐大陸地區江蘇省昆山市
    ，任職期間薪資均由公司直接核發至被上訴人郵局帳戶，亦
    按習慣將金融卡等交付上訴人，之後因發現上訴人對於金錢
    使用動向不明確，故將金融卡等交由長子丙○○負責保管及
    依被上訴人囑咐支付固定開銷。另95年中秋節家暴事件，係
    中秋節當晚，上訴人參加其服務單位聚餐至深夜未歸，被上
    訴人騎機車載甲○○同往上訴人聚餐場所尋找上訴人返家，
    詎上訴人返家後藉酒發瘋先對被上訴人動粗，致被上訴人多
    處受傷（未去驗傷），被上訴人基於防衛還手，被上訴人承
    認因情緒影響，還手力度確有過當之虞。被上訴人確實曾說
    家裡是豬窩，係因上訴人過去非常愛乾淨，後來上訴人不打
    掃房屋致亂七八糟，被上訴人每次返台幾乎浴室與廚房都需
    親自整理，才會這麼說，近年來被上訴人數度欲與上訴人做
    善意溝通協商改善兩造不睦的關係，但均遭上訴人惡意拒絕
    ，被上訴人為顧及子女心智健康發展無意願與上訴人離異，
    願以其他方式協商，並保證履行應盡之責任與義務等語，資
    為抗辯。
三、原審為上訴人敗訴之判決，上訴人提起上訴，上訴聲明為：
    （一）原判決廢棄。（二）請准上訴人與被上訴人離婚。（三）對於兩造
    所生未成年子女甲○○、戊○○權利義務之行使或負擔由上
    訴人任之。被上訴人答辯聲明：上訴駁回。
四、按民法第1052條第2 項規定，有同條第1 項以外之重大事由
    ，難以維持婚姻者，夫妻之一方得請求離婚。是否有難以維
    持婚姻之重大事由，判斷標準為婚姻是否已生破綻而無回復
    之希望，此不可由原告已喪失維持婚姻意欲之主觀面加以認
    定，而應依客觀的標準，即難以維持婚姻之事實，是否已達
    於倘處於同一境況，任何人均將喪失維持婚姻希望之程度以
    決之（最高法院87年台上字第1304號判決意旨參照）。
  （一）查兩造為夫妻，育有已成年長子丙○○及未成年子女甲○○
    、戊○○，有戶籍謄本在卷可稽（原審卷第58至60頁），可
    認為實。
  （二）被上訴人稱伊於90年5 月19日到大陸任職到91年間回台，93
    年換一家環保公司，被派駐南京，94年8 月任職於桃園○○
    公司，同年10月被派駐到大陸昆山，直到96年3 月31日離職
    ，96年5 月在臺北土城一家環保公司工作3 個月，96年8 月
    到大陸昆山上班到9 月，後來一直沒有工作，直到98年1 月
    在○○○○○○機械公司工作等語（原審卷第66頁反面至第
    67頁），並有出入國日期證明書在卷可稽（原審卷第41至42
    頁）。上訴人對被上訴人上開工作之時地未表示爭執。
  （三）上訴人不爭執被上訴人於92年6 月起至94年2 月止任職於○
    ○公司期間之薪水有交付予伊，94年8 月至96年3 月31日於
    ○○公司任職期間，薪水交予長子丙○○支付房租等費用（
    原審卷第66頁反面）。證人甲○○即兩造之女於原審證稱略
    以：伊的學雜費是由建教合作的店家出，再從伊的薪水裡扣
    ，伊的生活費就用薪水，若伊的生活費不夠，就會請爸爸匯
    給伊，有時不一定會匯，因為有時他自己也有壓力，手頭沒
    錢，但爸爸還是會想辦法跟別人借或預支薪水匯給伊等語（
    原審卷第55至56頁）。證人甲○○於本院證述略稱：求學階
    段學費及生活費是爸爸媽媽都會給，爸爸會匯錢到伊帳戶，
    99年最近從1 月到11月大概有8 、9 萬，上開金額是三兄妹
    一起用，之前是匯到哥哥的帳戶，錢交給哥哥分配等語（本
    院卷第73至74頁反面）。由上可知，被上訴人於有工作期間
    ，曾將工作所得交付上訴人管理，或直接匯錢予子女花用。
    上訴人雖稱伊與3 個小孩平均一個月大概花35,000元，伊在
    便當店作7 、8 年，月薪30,000元，生活需向他人借貸等語
    ，然被上訴人既曾將工作收入交由上訴人支配，或直接給子
    女花用，上訴人主張被上訴人未盡人父之義務負擔家計等語
    ，尚非可採。
  （四）證人甲○○證稱略以：兩造相處時口角和肢體上衝突都有，
    肢體衝突是伊在國中2 、3 年級中秋節晚上，那次是因為媽
    媽帶妹妹參加手工工廠烤肉活動，因為隔天要上課，爸爸希
    望媽媽早點回來，在門口兩人已經起爭執，媽媽頭部有受傷
    ，爸爸好像也有受傷等語（本院卷第73頁反面）；證人戊○
    ○證述略稱：兩造比較常口角，肢體衝突只有看過一次，是
    中秋節太晚回家，媽媽頭部有受傷等語（本院卷第75頁）。
    上訴人並提出94年9 月19日曾因頭皮血腫、左眼眶外側瘀傷
    、左上肢多處瘀傷就醫之診斷證明書為證（本院卷第21頁）
    。惟查，兩造結婚數十年，發生肢體衝突僅此1 次，且查，
    該次肢體衝突係起訴時約4 年前所發生，綜觀情勢，尚難以
    此遽認被上訴人有毆打上訴人之暴力傾向，致兩造婚姻難以
    維持。
  （五）上訴人主張兩造間長期無共同生活，且被上訴人曾在外染病
    傳予上訴人等語，並提出曾於87年1 月、88年10月間罹患急
    性骨盆腔炎之診斷證明書為證（本院卷第36頁）。為被上訴
    人否認，上訴人所患上開疾病，並無證據證明為被上訴人所
    感染。被上訴人既因工作因素長期於大陸，詳前（二）所述，是
    兩造長期未共同生活，係被上訴人工作地點之緣故。
  （六）揆諸首揭說明，依客觀標準審酌兩造間婚姻相處之全部情形
    ，兩造間雖長期分隔兩地生活，然被上訴人有將其部分收入
    交予子女花用，業據證人甲○○證述明確，且被上訴人工作
    之餘返台期間均有回家，上訴人亦不爭執（原審卷第67頁反
    面），證人戊○○亦稱被上訴人平常會以電話或電腦與子女
    聯繫（本院卷第74頁反面），又兩造間雖有口角爭執，客觀
    上尚難認已達雙方均喪失維繫婚姻之程度，應係雙方溝通不
    良所致，是不能認兩造婚姻已生破綻無回復之希望。是以，
    上訴人主張兩造婚姻已生嚴重之破綻，依民法第1052條第2
    項規定，請求判決兩造離婚，併附帶請求未成年子女甲○○
    、戊○○權利義務之行使或負擔由上訴人任之，為無理由。
五、綜上所述，上訴人主張本於民法第1052條第2 項規定，請求
    判決兩造離婚及未成年子女之權利義務行使或負擔由伊任之
    ，為無理由。原審為上訴人敗訴之判決，並無不合。上訴意
    旨指摘原判決不當，求予廢棄改判，為無理由，應予駁回。
六、本件事證已臻明確，兩造其餘攻擊防禦方法及未經援用之舉
    證，經審酌核與本件判決結果不生影響，不再逐一論述，附
    此敘明。
七、據上論結，本件上訴為無理由，依民事訴訟法第449 條第1
    項、第78條，判決如主文。
中　　華　　民　　國 　100  　年　　5 　　月　　11　　日
                    民事第二庭
                        審判長法  官  吳謙仁
                              法  官  蘇瑞華
                              法  官  李瓊蔭
正本係照原本作成。
如不服本判決，應於收受送達後20日內向本院提出上訴書狀，其
未表明上訴理由者，應於提出上訴後20日內向本院補提理由書狀
（均須按他造當事人之人數附繕本）上訴時應提出委任律師或具
有律師資格之人之委任狀；委任有律師資格者，另應附具律師資
格證書及釋明委任人與受任人有民事訴訟法第466條之1第1項但
書或第2項（詳附註）所定關係之釋明文書影本。如委任律師提
起上訴者，應一併繳納上訴審裁判費。
中　　華　　民　　國　 100　　年　　5 　　月　　12　　日
　　　　　　　　　　　　　　　書記官  王才生
附註：
民事訴訟法第466條之1（第1項、第2項）：
對於第二審判決上訴，上訴人應委任律師為訴訟代理人。但上訴
人或其他法定代理人具有律師資格者，不在此限。
上訴人之配偶、三親等內之血親、二親等內之姻親，或上訴人為
法人、中央或地方機關時，其所屬專任人員具有律師資格並經法
院認為適當者，亦得為第三審訴訟代理人。
??

??

??

??




3


